【裁判字號】    97,消債更,1749
【裁判日期】    971225
【裁判案由】    聲請更生程序
【裁判全文】
臺灣高雄地方法院民事裁定          97年度消債更字第1749號
聲  請  人  甲○○
上列當事人因消費者債務清理事件聲請更生，本院裁定如下：
    主  文
聲請駁回。
聲請費用新臺幣壹仟元由聲請人負擔。
    理  由
一、本件聲請意旨略以：聲請人對於金融機構因消費借貸、自用
    住宅借款、信用卡或現金卡契約而負有新臺幣（下同）921,
    504 元之債務，惟聲請人資產總值僅有汽車一輛，已不足清
    償債務，遂以書面向最大債權金融機構中國信託商業銀行股
    份有限公司（下稱中國信託）請求共同協商債務，惟因聲請
    人每月薪資收入僅47,037元，扣除生活維持費 9,000元房租
    7,500元、大樓管理費 1,192元、商業保險費1,656元、及其
    他雜費，尚須負擔扶養父母費用 7,000元，已無法達成還款
    條件，致協商不成立，爰向本院聲請更生等語。
二、按消費者債務清理條例（下稱本條例）之立法目的，乃為使
    負債務之消費者得依本條例所定程序清理其債務，以調整其
    與債權人及其他利害關係人之權利義務關係，保障債權人之
    公平受償，謀求消費者經濟生活之更生及社會經濟之健全發
    展，此觀本條例第 1條之規定自明。又債務人不能清償債務
    或有不能清償之虞者，得依本條例所定更生或清算程序，清
    理其債務，本條例第 3條定有明文。惟私法上債之關係，係
    以當事人間之信賴關係為基礎，為社會經濟組織之重要支柱
    ，故當事人於以法律行為追求自己之利益之際，亦應顧及對
    方之利益，並考量債權債務在社會上之作用，本於誠實及信
    用之原則，行使其債權及履行其債務，故債務人欲以上開條
    例為其所負義務之調整者，自應本於誠信原則之本旨，僅在
    其不能清償債務或有不能清償之虞而使其陷於經濟上之困境
    時，始得准許之，以避免其藉此善意之立法而惡意圖謀減免
    債務，致使社會陷於道德之危險，並因此使信用緊縮而造成
    社會經濟之動盪。再者，依消債條例第151條第 1項、第5項
    規定，係採「協商前置主義」，而債務人於協商程序中，自
    應本於個人財產及收支狀況，依最大誠信原則，商討解決方
    案，如終究不能協商，於聲請更生或清算時，法院審酌上開
    條文所謂「不能清償或有不能清償之虞」，允宜綜衡債務人
    全部收支及財產狀況，評估是否已不能維持符合人性尊嚴之
    最基本生活條件，如曾有協商方案，其條件是否確實不能達
    到上開基本之要求等，為其判斷之準據。
三、聲請人對於金融機構因消費借貸、信用卡或現金卡契約而負
    有 921,504元之債務，並以書面向最大債權金融機構中國信
    託請求共同協商債務，惟於民國97年 9月18日業經元大銀行
    以「未能接受顯足以負擔之還款方案」為由，未能達成協議
    之事實，有聲請人提出之債權人清冊、財團法人金融聯合徵
    信中心當事人綜合信用報告、前置協商不成立通知書在卷可
    稽（本院卷第 9、10頁、第21至24頁、第31頁），則依前揭
    條文之規定及說明，其自應有不能清償債務或有不能清償之
    虞，且此情形業使其陷於經濟上之困境時，法院始須准之進
    行更生或清算。
四、經查，本件聲請人固以前開事實主張其已無法達成還款條件
    ，而有不能清償債務之情事云云，惟查：
  (一)聲請人主張其目前每月薪資收入約47,037元，業據其提出95
    年、96年度財政部國稅局綜合所得稅各類所得資料清單及銀
    行存摺為證（本院卷第32至41頁），經核大致相符，堪信為
    真實。
  (二)徵諸本條例之立法目的，乃為期能迅速清理消費者之債務，
    保障其生存權，並兼顧債權人之利益，而達維持經濟秩序及
    安定社會之效，而非在使債務人恣意消費所造成之債務，轉
    嫁予債權人負擔。為避免債務人濫用更生或清算程序以規避
    其應負擔之償還責任，法院於審查聲請人每月必要生活支出
    時，自應以能維持個人人格生存之必要費用為限。查聲請人
    主張之日常生活開銷部分，因其未提出相關憑證，無從認定
    ，惟本院考量生活費用支出單據之收集本屬不易，且參酌內
    政部於96年9月6日以台內社字第0960139439號公告之97年度
    高雄市低收入戶最低生活費每人每月10,991元，係按照政府
    公布最近 1年平均每人消費支出（包含食品費、衣著鞋襪費
    、房租水電費、家居管理費、醫療保健費、交通通訊費、娛
    樂教育費及雜項支出）60％訂定，已足以維持個人基本生存
    之必要，認聲請人之每月必要生活費用（包含食、衣、住、
    行、強制性保險等）應以上開數額計算，始符公允。至於聲
    請人主張之房租、大樓管理費及其他雜支費已包含於上開每
    人每月最低生活費內，不予另計。而聲請人自行投保商業保
    險所支出之保險費，乃聲請人經衡量自身之經濟狀況始行決
    定支出，非基於法律規定應行投保之保險費用支出，核屬非
    必要費用，不得列入聲請人維持自己生活所需之費用。
  (三)次按受扶養權利者，以不能維持生活而無謀生能力者為限，
    民法第1117條第1項定有明文，又同條第2項規定，前項無謀
    生能力之限制，於直系血親尊親屬不適用之，即直系血親尊
    親屬受扶養者，仍須以不能維持生活者為限（最高法院87年
    台上字第1696號判決意旨參照）。查本件聲請人聲請人之父
    林安然於95、96年各有薪資收入192,030元及200,900元，此
    有林安然之95、96年國稅局綜合所得資料清單在卷可稽（本
    院卷第42、43頁），自難認其林安然有不能維持生活之情形
    ，是聲請人對其父自不負扶養義務。而聲請人之母許素枝於
    95 、96年之所得收入皆為0元，可認許素枝有不能維持生活
    而無謀生能力之情形，是聲請人有扶養其母之必要。而許素
    枝有3名扶養人，則以上開每人每月最低生活費 10,991元計
    ，聲請人支出之扶養費應為 3,663元，是聲請人主張支出其
    母許素枝之扶養費3,500元，應屬可採。
  (四)綜上，以聲請人平均每月收入47,037元，扣除每月個人生活
    費支出10,991元及扶養費3,500元，尚餘 32,546元可供清償
    債務。而中國信託協商時提出月付29,000元及月付24,000元
    之還款方案，聲請人均未能接受，致協商不成立，此有前置
    協商不成立通知書及本院依職權調查之電話記錄在卷可稽（
    本院卷第31、103 頁），足認聲請人有清償能力而不願清償
    之事實堪以認定。
五、末按，聲請更生或清算不合程式或不備其他要件者，法院應
    以裁定駁回之，但其情形可以補正者，法院應定期間先命補
    正，本條例第 8條定有明文。聲請人既無法立證證明其有「
    不能清償或有不能清償之虞」，而違背本條例第 3條之規定
    ，應屬聲請更生之要件不備，且又無從補正，自應駁回其更
    生之聲請。
六、依本條例第8條、第3條、第15條及民事訴訟法第78條，裁定
    如主文。
中    華    民    國    97    年    12    月    25    日
                  民事鳳山分庭    法  官  吳文婷
以上正本係照原本作成。
如不服本裁定，應於送達後10日內，向本院提出抗告狀並表明抗
告理由，如於本裁定宣示後送達前提起抗告者，應於裁定送達後
10日內補提抗告理由書（須附繕本）。
中    華    民    國    97    年    12    月    25    日
                                  書記官  林仕興


司法院資訊處製作；財團法人民間司法改革基金會備份。
